【裁判字號】    89,上訴,269
【裁判日期】    890608
【裁判案由】    違反著作權法
【裁判全文】
臺灣高等法院臺中分院刑事判決          民國八十九年度上訴字第二六九號
    上  訴  人  臺灣臺中地方法院檢察署檢察官
    被      告  乙○○
    選任辯護人  黃嘉明
右上訴人因被告違反著作權法案件，不服台灣台中地方法院中華民國八十八年十二月
二十日第一審判決（民國八十七年度訴字第二六五五號，起訴案號：台灣台中地方法
院檢察署民國八十七年度偵字第一八九六○號），提起上訴，本院判決如左：
    主      文
上訴駁回。
    理      由
一、公訴意旨略以：被告乙○○係設於臺中縣烏日鄉○○街六五號之梓瑜國際商行（
    下稱梓瑜商行）實際負責人，且係己○○經營之華義國際股份有限公司（下稱華
    義公司，址設：台北市○○路一四四號十一號Ｂ１樓，己○○另經臺灣臺中地方
    法院檢察署檢察官自動檢舉後移轉偵辦，業由臺灣臺北地方法院檢察署檢察官不
    起訴處分確定）中部地區總代理商，渠與華義公司代表人己○○明知精訊資訊有
    限公司（下稱精訊公司）所開發、出品之「光明戰史」、「性感戰士」等電腦程
    式遊戲軟體，廣受市場消費者喜好，竟意圖為自己不法之利益，基於常業之犯意
    ，自民國（下同）八十五年三月間起，未經著作權人精訊公司之同意或授權，由
    華義公司負責人己○○提供盜拷、含前述「光明戰史」及「性感戰士」等五十餘
    套電腦程式軟體之電腦硬牒，委由乙○○於中部地區重製於中部地區與乙○○代
    理華義公司簽約、亦明知上情之客戶如陳建源、邱林塗所有之電腦硬牒中，再安
    裝於電腦機台設備內，供陳建源、邱林塗等擺放於店面，供不特定人投幣打玩牟
    利，被告乙○○則與華義公司己○○於其提供客戶重製上開電腦軟體時，每顆硬
    牒收費為新臺幣（下同）八千元，並由乙○○與華義公司朋分利得，並以之為常
    業，至八十六年十一月間止，藉此牟取不法利益，嚴重損害著作權人之權益。因
    認被告乙○○涉有著作權法第九十四條、第九十一條第二項意圖銷售而擅自重製
    他人之著作為常業罪嫌云云。
二、按犯罪事實應依證據認定之，無證據不得推定其犯罪事實，刑事訴訟法第一百五
    十四條定有明文。又認定不利於被告之事實須依積極證據，苟積極證據不足為不
    利於被告事實之認定時，即應為有利於被告之認定，更不必有何有利之證據。另
    告訴人之指訴係以使被告受刑事訴追為目的，是其陳述是否與事實相符，仍應調
    查其他證據以資審認（最高法院三十年上字第八一六號及五十二年台上字第一三
    ○○號判例參照）。
三、本件公訴人認被告涉犯上開犯行，無非以另案被告陳建源、邱林塗等店家被查獲
    出租盜拷之電腦軟體之電腦硬牒，乃華義公司擅自盜拷後再交華義公司各地區之
    代理商如乙○○等人轉交華義公司各地區知情之簽約店家，用以出租供不特定人
    投幣打玩牟利等情，業據陳建源、唐鳳娥、李茂能、李志銘等於另案中供述綦詳
    ，並有另案被告陳建源、邱林塗、唐鳳娥、李茂能、李志銘等於另案中查獲之盜
    拷電腦硬碟中之電腦軟體相雷同可資佐證，且臺灣臺中地方法院檢察署檢察官命
    華義公司自行提供其與全省店家簽約、據稱有合法授權之電腦軟體硬牒中，亦經
    調查局中區機動組勘驗出內藏有盜拷之精訊公司享有著作權之「光明戰史」及「
    性感戰士」電腦軟體，有該電腦軟體之硬牒扣案可稽，證人丙○○且證稱伊所取
    得精訊公司之著作權之授權再轉由華義公司處理，僅係在原授權期限內即八十六
    年八月三十一日前，在精訊公司所授權之台數內，始可重製精訊公司等之電腦軟
    體，華義公司均已超過其原經營之廣鑫公司之授權等語，被告且自承其與陳建源
    、邱林塗等店家簽約前，均已看過廣鑫公司之授權書等語，並有廣鑫公司之授權
    書附卷可稽云云，為其主要論據。
四、訊據被告乙○○坦承係梓瑜商行之負責人，及於前開時間有受華義公司之委託重
    製合法軟體等事實不諱，惟矢口否認有違反著作權法之犯行，辯稱：上開「光明
    戰史」及「性感戰士」等電腦程式遊戲軟體係廣鑫資訊股份有限公司（以下簡稱
    為廣鑫公司）授權華義公司重製，而渠係經華義公司授權與上開店家簽約，係屬
    合法行為，另渠雖係華義公司之中部地區代理商，但客戶陳建源、邱林塗、賴儒
    成等人之硬碟並非渠所交付，且渠於八十六年五月間即未再從事此行業，故渠並
    無違反著作權法之犯行云云。經查(一)告訴人精訊公司曾與廣鑫公司訂立公開使用
    權授權契約書，由告訴人將「光明戰史」「性感戰士」「俠客英雄傳」「歡樂城
    市」「台海防衛戰」「聊齋誌異」「亂世伏魔錄」「真紅的殺意」「飛翔傳說」
    「叢林戰爭」「邪神大求婚３６５日」「魔鬼推銷員」等電腦遊戲軟體之公開使
    用權授權廣鑫公司可以在中華民國臺灣省境內使用，且同意廣鑫公司得重製上開
    遊戲軟體，重製份數不得超過八百份，授權期限係自八十四年九月一日起至八十
    六年八月三十一日，授權範圍應包括廣鑫公司所有直營店及加盟店合法使用，有
    上開公開使用權授權契約書影本一份在卷可稽（見一三三○號他案卷第一三七頁
    ），又嗣廣鑫公司已與華義公司合併，合併後之存續公司為華義公司，一切權利
    義務均由華義公司全權處理，亦據廣鑫公司之負責人丙○○結證在卷（見本院卷
    第三六頁反面），且並有華義公司與廣鑫公司於八十五年九月一日所訂立之委託
    書一份在卷足憑（見原審卷第四十六頁），是華義公司應已繼受取得上開遊戲軟
    體之公開使用權及重製權，委無可疑。(二)證人邱林塗證稱「華義公司之乙○○有
    提供五十四種遊戲軟體給我，並與我簽約，他說都是合法授權沒有問題，並叫我
    自己想辦法找人灌入，但並未提供硬碟給我」等語（見上開他案卷第九一頁），
    證人賴儒成於調查站調查時證稱「我於八十六年七月間頂讓陳建源經營之大富翁
    電腦屋，十七部電腦硬碟機中有八十餘種遊戲，有些有經授權，有些則無，以投
    代幣方式打玩，經調查人員查扣之電腦軟體皆係我於八十六年八月底前頂讓該店
    前所灌錄」等語（見八十六年九月十九日調查筆錄），另於偵訊中供稱「電腦軟
    體部分係華義公司提供，有些是交接下來的，軟體係自陳建源處頂下來的，不知
    他與華義公司何人接洽，灌錄電腦係由他所為」等語（見二○八九一號偵查卷八
    十六年九月十九日偵訊筆錄）及「自行灌入的軟體沒數，確實灌入數量不清楚，
    八十六年九月上旬有學生拿到店內賣給我，將這些軟體同灌在光碟片上賣給我，
    比較便宜，我有打電話去問過華義公司，他們說沒版權的要自己維修」等語（見
    第二○○七七號偵查卷八十六年十月八日訊問筆錄），可知賴儒成經營之大富翁
    電腦屋所查獲之電腦軟體均係陳建源先前所持有，且其軟體來源非僅限於華義公
    司一途甚明。另證人陳建源於偵訊中供稱「賴儒成處被查扣之盜版軟體係邱林塗
    向『吳偉三』（偕音）購買，邱林塗硬碟內部分盜拷軟體係向『吳偉三』購買，
    賴儒成部分之盜拷軟體共七十餘種，是我在邱林塗的電腦盜拷，因我替他拷貝華
    義公司之軟體時，在邱林塗電腦內看到上開軟體，就順便盜拷」等語，顯見證人
    陳建源所使用之盜拷軟體係來自邱林塗處取得。尚難遽認先後由陳建源、賴儒成
    所經營之大富翁電腦屋使用之盜拷軟體係由被告所提供。(三)另證人唐鳳娥供證稱
    「我係屏東市○○路一一一號經緯度PC  GAME店負責人，自八十五年八月間開始
    營業，電腦軟體係由高雄市○○○路大高雄電腦公司輸入的，八十五年九月十四
    日華義公司派員表示我店內遊戲軟體均屬該公司，要求需和該公司簽約，其後該
    店即成為華義公司加盟店」等語（見法務部調查局屏東調查站八十七年十二月九
    日八七屏法字第五九九八號函附之調查筆錄影本），證人李茂能供證稱「我係自
    七十六年起經營紅豆遊藝場，屏東市○○路二十三號紅豆遊藝場電腦硬碟內之軟
    體係向高雄之華義公司加盟後，該公司拷貝提供，我並不清楚哪些軟體係華義公
    司所有」等語（見法務部調查局屏東調查站八十七年十二月九日八七屏法字第五
    九九八號函附之調查筆錄影本），又證人李志銘雖證稱「我於八十五年六月間開
    始在臺南市○○街三十五之二十八號開設國際企業社，經營電動玩具，部分遊戲
    軟體光碟片係向各軟體商店購得，部分硬碟遊戲軟體係與華義公司簽約獲准營利
    使用」等語，但查證人己○○於偵訊中供稱五十四種遊戲軟體在南部及高屏地區
    是交由吳德昌等語，另證人吳德昌於偵訊中證稱「我係華義公司高雄分公司業務
    經理，華義總公司曾將五十四種軟體由彭炳淵寄送並授權給客戶使用並收取權利
    金，軟體沒有智冠、大宇公司之產品，精訊公司有一、二支，亦無賴儒成案所載
    軟體，軟體係授權高雄等南部地區客戶使用，臺南的頑皮豹、高雄楠梓藍天玩具
    城、屏東的經緯度、高雄的小叮噹，這幾家都有得到授權使用彭某給我的硬碟」
    等語，另證人己○○於臺灣臺北地方法院檢察署八十八年度偵字第二六七號違反
    著作權法案偵查時亦證稱「本件被查獲盜拷之電腦遊戲軟體係簽約店家自行擅自
    盜拷的」等語（見原審卷第一○四頁）。而唐鳳娥、李茂能、李志銘分別係臺南
    、屏東之店家，顯非與被告所經營之梓瑜商行負責之中部地區簽約接洽，已如前
    述，是證人唐鳳娥、李茂能、李志銘等人縱有違反著作權法之情事，亦難認與被
    告有何關連。(四)被告於偵訊中供稱「硬碟我並不懂，所以都委託陳建源，諸店家
    直接找陳建源拷貝，我有核對硬碟與授權書軟體逐一核對。另提出硬碟二顆供檢
    察官勘驗者係先前交予陳建源及中部地區簽約商家拷貝者相同，惟其中有『性感
    戰士』、『光明戰史』係並未得著作權人精訊公司授權之軟體，我並不知情」等
    語，證人彭炳淵則稱其知悉硬碟內有「性感戰士」、「光明戰史」二軟體，但不
    知有無授權等語。證人彭炳淵於偵訊中證稱「己○○約於八十五年間叫我灌入軟
    體，年中左右的事，我有看見公司簽約給客戶的授權書，是交給乙○○簽給客戶
    ，汪某係臺中分公司經理，客戶使用時之維修不是我負責的，而其另有依己○○
    指示將相同的硬碟寄給吳德昌，讓他授權客戶使用，高雄分公司成立後，由吳某
    負責」等語。另就華義公司員工彭文淵於八十六年十一月十四日偵訊時提出之硬
    碟二顆經勘驗結果，大部分均係華義公司代理銷售出租之軟體，唯有「光明戰史
    」、「性感戰士」（均係精訊公司出品）二種電腦程式，未經出品公司授權華義
    公司，固據告訴人之代理人甲○○於調查站時陳明在卷。惟查華義公司業已繼受
    廣鑫公司之權利，取得告訴人公司上開遊戲軟體（包括「光明戰史」及「性感戰
    士」）之公開使用權及重製權，其期間為八十四年九月一日起至八十六年八月三
    十一日止，重製份數不超過八百份，且可自行或授權直營店或加盟店於合約期限
    內在中華民國臺灣省境內公開使用，已如前述。而本件被告又係華義公司之中部
    地區總代理商，自可提供上開軟體供簽約之店家使用，雖公訴人認華義公司已超
    過告訴人公司對廣鑫公司之授權云云，但證人陳建源於臺灣臺中地方法院檢察署
    八十六年度偵字第二○八九一號違反著作權法案中供稱「華義公司在八十五年五
    月提供五十四支硬碟母片，在八十五年十二月該公司工程師「阿堯」有另拿二十
    二支新的軟體，含舊的共七十六支軟體的硬碟，是灌在同一片硬碟上給我拷貝，
    乙○○陪同前來」等語，其拷貝時間仍在精訊公司授權期間內，自難認被告有何
    違反著作權法之情事。況告訴代理人丁○○於本院審理時分別供稱「並不知被告
    於授權期限期滿後有無再重製上開遊戲軟體」及「沒有辦法證明被告於合約書範
    圍外有再拷貝」各等語以觀（見本院卷第二三頁反面及第五二頁），益證被告並
    無違反著作權法之犯行。(五)另就法務部調查局中部地區機動調工作組會同反仿冒
    協會查核證人即華義公司員工彭炳淵出之硬碟二顆之內容，認其中軟體大部分係
    華義公司代理銷售之軟體，惟其中「瘋狂醫院」、「光明戰史」、「性感戰士」
    、「大富翁3 」四者未經同意授權，有該組八十七年五月六日（八七）振法字第
    二○二七二號函可憑，惟就該函附之軟體內容，計有七十三種（詳見該函附件一
    ），與上開另案被告陳建源於臺灣臺中地方法院檢察署八十六年度偵字第二○八
    九一號違反著作權法案中供稱「華義公司在八十五年五月提供五十四支硬碟母片
    ，在八十五年十二月該公司工程師「阿堯」有另拿二十二支新的軟體，含舊的共
    七十六支軟體的硬碟，是灌在同一片硬碟上給我拷貝」一節就軟體數目顯然與華
    義公司人員提出之硬碟內容不侔，況華義公司之硬碟迭經提供客戶灌錄重製電腦
    程式，另案被告陳建源於偵訊中供稱「賴儒成處被查扣之盜版軟體係邱林塗向『
    吳偉三』（偕音）購買，邱林塗硬碟內部分盜拷軟體係向『吳偉三』購買，賴儒
    成部分之盜拷軟體共七十餘種，是渠在邱林塗的電腦盜拷，因我替他拷貝華義公
    司之軟體時，在邱林塗電腦內看到上開軟體，就順便盜拷」等語，益徵華義公司
    提供硬碟與客戶後由多人經手拷貝，復有盜拷情事，其內電腦程式著作增刪減補
    ，已非被告所能知悉。況華義公司如明知有違反著作權法之情事，豈敢自行提供
    內容有未經授權之程式供檢調人員勘驗。(六)又華義公司在臺南、屏東唐鳳娥、李
    茂能、李志銘等客戶雖有就電腦程式著作有違反著作權法之情事，惟華義公司在
    臺南、屏東並非由負責中部業務之被告所負責，且華義公司其負責人己○○部分
    業經臺灣臺北地方法院檢察署檢察官於八十八年七月三十一日以八十八年度偵字
    第二六七號處分不起訴確定在案，有上開案號之不起訴處分書一份附卷可按（見
    原審卷第一○三頁至第一一一頁）。益徵負責華義公司中部地區業務之被告並無
    意圖銷售而擅自重製他人之著作之犯行。
五、綜上所述，足證被告上開所辯非虛。此外復查無其他確切證據足以證明被告確有
    意圖銷售而擅自重製他人之著作為常業之犯行，其犯罪要屬不能證明。原審調查
    後以被告之犯罪不能證明而為無罪之判決，核無違誤。檢察官上訴意旨仍執前詞
    ，指摘原判決不當，非有理由，應予駁回。又告訴人於請求上訴狀雖稱被告另涉
    有著作權法第九十三條、第八十七條第二款之散布或意圖散布而陳列或持有或意
    圖營利而交付侵害著作權之物罪云云，但查該部分與本件並非同一事實，且本件
    起訴部分既為無罪之判決，即與該部分不生裁判上一罪之關係，是本院並無法就
    該部分併予以判決，併此明。
六、據上論斷，應依刑事訴訟法第三百六十八條，判決如主文。
本案經檢察官戊○○到庭執行職務。
中      華      民      國    八十九     年      六       月     八     日
臺灣高等法院臺中分院刑事第八庭
                                        審判長法  官  劉  榮  服
                                              法  官  林  輝  煌
                                              法  官  古  金  男
右正本證明與原本無異。
除檢察官得上訴外，餘不得上訴。
                                              書記官  林  玉  惠
中      華      民      國    八十九     年      六       月    十二    日
                                                                        Ｆ


司法院資訊處製作；財團法人民間司法改革基金會備份。
